【裁判字號】    95,金易,1
【裁判日期】    950526
【裁判案由】    信用合作社法
【裁判全文】
臺灣花蓮地方法院刑事判決               95年度金易字第1號
公  訴  人  臺灣花蓮地方法院檢察署檢察官
被      告  丁○○
選任辯護人  曾泰源律師
上列被告因信用合作社法案件，經檢察官提起公訴（92年度偵續
字第26號），本院判決如下：
    主  文
丁○○無罪。
    理  由
一、公訴意旨略以：被告丁○○於民國87年間在花蓮市第一信用
    合作社（下簡稱花蓮一信）擔任經理職務。緣黃盈霖、戊○○、李源錦、陳有成、馮國源（涉嫌詐欺部分，均經法院判
    決確定）等人，明知坐落花蓮縣吉安鄉○○段894、894之1
    、894之2、894之3、894之4、894之5地號土地，係丙○○所
    購買，而登記於其妻乙○○名義下，市價總值約新臺幣（下
    同）1億5千萬元，竟共同基於意圖為自己不法所有之概括犯
    意聯絡，於86年10月間，先推由黃盈霖出面介紹戊○○、李
    源錦、陳有成、馮國源等人，佯以富貴族建設股份有限公司
    （設臺北市○○○路○段66號7樓，下稱富貴族公司，該公司
    之董事劉彩雲為陳有成之妻）人員名義，與丙○○商談以上
    揭土地雙方合作興建住宅出售，嗣又藉故以渠等資金在國外
    ，無法順利及時取得，佯稱擬先由丙○○提供上開土地辦理
    設定抵押權向人借款以供建築之需，待資金匯入後即返還丙○○，致使丙○○不疑有詐，陷於錯誤，先於86年11月27日
    ，以上開土地設定抵押權向林劉月雲借款6 百萬元，而由戊○○於同日將其中之5百萬元匯入李源錦帳戶內，再於87年2
    月2日，以上開土地設定抵押權向林光元借款6百萬元（此部
    分借款所設定之抵押權，抵押權人為林光元之妹林光芬），
    於87年2月2日、同年2月4日分別匯款給李源錦1 百萬元、83
    萬元，嗣黃盈霖、戊○○建議改向金融機構借款5 千萬元，
    除償還前開借款1千2百萬元外，剩餘款項先暫借富貴族公司
    做為建築之用，並由李源錦向不知情之張光雄借票，將張光
    雄具名之支票交付丙○○做為擔保，以資取信於丙○○，致
    使丙○○不疑有詐，陷於錯誤，遂於87年2 月下旬某日，經
    由被告引介，由戊○○、黃盈霖2 人，陪同丙○○至花蓮一
    信建國分社開戶並辦理借款手續，被告明知信用合作社職員
    ，不得以任何名義向存戶、借款人或其他顧客收受佣金、酬
    金或其他不當利益，竟要求戊○○於核准貸款之後要支付2
    百萬元佣金。嗣花蓮一信因丙○○年紀太大（其為15年5 月
    21日生），依該社規定不能任借款人，乃由黃盈霖擔任借款
    人，丙○○、乙○○則任連帶保證人，並以上開土地設定最
    高限額抵押權6千萬元後，向花蓮一信借款5千萬元，經核准
    後，花蓮一信建國分社於87年3月9日，將5 千萬元核撥入黃
    盈霖帳戶內，再由黃盈霖帳戶轉入丙○○帳戶，復由丙○○
    開具取款條，由戊○○領取3千8百萬元後（另餘1千2百萬元
    做為償還之前向林劉月雲、林光元貸款之用），戊○○即開
    具金額2百70萬元之取款憑條，於同日領得2百70萬元現金後
    ，旋至被告於電話中指定之花蓮市三角市場活動中心前廣場
    ，以丟包拋入被告所駕紅色自小客車內之方式，將被告前所
    要求之2百萬元佣金交付予被告。戊○○另將其中2千9 百39
    萬8 千元匯入李源錦設於臺灣銀行（下稱臺銀）公館分行帳
    戶內，李源錦再於87年3月10日將其中之2千1 百萬元匯入陳
    有成設於臺銀公館分行之帳戶，所得款項各自提領朋分花用
    。丙○○因感念黃盈霖介紹之功，而給予黃盈霖70萬元（此
    部分款項丙○○依黃盈霖指示匯款給黃盈霖之友人江東亮）
    。嗣丙○○因見合建案遲不進行，且戊○○等人所支付之支
    票均遭退票，始知受騙。因認被告涉犯信用合作社法第38條
    違反信用合作社職員，不得以任何名義向存戶、借款人或其
    他顧客收受佣金、酬金或其他不當利益之規定罪嫌云云。
二、按犯罪事實應依證據認定之，無證據不得認定犯罪事實；又
    不能證明被告犯罪者，應諭知無罪之判決，刑事訴訟法第
    154條第2項、第301條第1項分別定有明文。次按認定不利於
    被告之事實，須依積極證據，茍積極之證據本身存有瑕疵而
    不足為不利於被告事實之認定，即應為有利於被告之認定，
    更不必有何有利之證據，而此用以證明犯罪事實之證據，猶
    須於通常一般人均不至於有所懷疑，堪予確信其已臻真實者
    ，始得據以為有罪之認定，倘其證明尚未達到此一程度，而
    有合理性之懷疑存在，致使無從為有罪之確信時，即應為無
    罪之判決，此有最高法院82年度臺上字第163 號判決、76年
    臺上字第4986號、30年上字第816 號等判例意旨可資參照。
    。又刑事訴訟法第161條已於91年2月8 日修正公布，修正後
    同條第1 項規定：檢察官就被告犯罪事實，應負舉證責任，
    並指出證明之方法。因此，檢察官對於起訴之犯罪事實，應
    負提出證據及說服之實質舉證責任。倘其所提出之證據，不
    足為被告有罪之積極證明，或其闡明之證明方法，無從說服
    法官以形成被告有罪之心證，基於無罪推定之原則，自應為
    被告無罪判決之諭知，最高法院92年度臺上字第128 號亦著
    有判例可為參照。
三、公訴意旨認被告丁○○涉犯上開罪嫌，無非以證人戊○○之
    證述、戊○○於花蓮一信建國分社之客戶往來明細資料、取
    款憑條、車籍作業系統查詢認可資料等項為其論據。訊據被
    告固坦承伊於87年間任職花蓮一信經理職務，並透過友人介
    紹而認識戊○○，且介紹戊○○向花蓮一信建國分社辦理貸
    款等情，惟堅決否認涉有上開犯行，辯稱：伊僅介紹戊○○
    向花蓮一信建國分社洽辦貸款事宜，並未向戊○○要求給付
    佣金，亦未收取戊○○所交付之2百萬元佣金等語。經查：
  (一)按被告以外之人於審判外之言詞或書面陳述，除法律有規定
    者外，不得作為證據；又被告以外之人於審判外之陳述，雖
    不符前4條之規定，而經當事人於審判程序同意作為證據，
    法院審酌該言詞陳述或書面陳述作成時之情況，認為適當者
    ，亦得為證據；當事人、代理人或辯護人於法院調查證據時
    ，知有第159條第1項不得為證據之情形，而未於言詞辯論終
    結前聲明異議者，視為有前項之同意，刑事訴訟法第159 條
    第1項、第159條之5第1項、第2項分別定有明文。查證人戊○○於警、偵訊時所作之證述，核其性質屬被告以外之人於
    審判外之言詞陳述，原則不得為證據。惟當事人及辯護人對
    上開證據均未於言詞辯論終結前聲明異議，且經本院審酌該
    言詞陳述作成時之情況，並無不適當之情形，揆諸前揭說明
    ，上開證據具證據能力，合先敘明。
  (二)證人戊○○於警、偵訊時，就被告如何向其要求核貸後給付
    2 百萬元佣金，嗣並依約如數交付被告等情，固證述歷歷，
    然：
  1.花蓮一信建國分社核貸5千萬元後，其中3千8 百萬元存入證
    人戊○○於該分社之帳戶，再由證人戊○○或以領現或轉帳
    或匯款之方式，將上開貸款金額全數提領一空，業據證人戊○○於本院審理時結證明確，並有花蓮第一信用合作社建國
    分社客戶往來明細資料在卷可稽（見臺灣花蓮地方法院檢察
    署92年度偵續字第26號偵查卷第256 頁），顯見證人戊○○
    乃係上開貸款金額之持有人，與本件即有利害關係，蓋其甚
    有可能為脫免自身交代資金流向之責任，而諉稱係交付被告
    ，是其證言是否均無偏頗而切合真實，尚非無疑。
  2.就花蓮一信建國分社核貸5 千萬元後之貸款流向乙節，證人
    戊○○初於調查局時證稱：在花蓮一信建國分社5 千萬元貸
    款核下後，1千2百萬元還丙○○原先貸款，餘3千8百萬元轉
    存伊帳戶，其中2百萬元回存丙○○帳戶作為還款保證，2百
    70萬元由伊提領現金後不久，即接獲被告索佣電話，伊依約
    至花蓮一信建國分社附近之三角市場往南之活動中心前廣場
    併車，伊以丟包方式將2 百萬元現金拋入被告車內，後復返
    花蓮一信建國分社辦理餘款3千3百30萬元轉存至伊在臺銀花
    蓮分行帳戶，此事伊有告知馮國源等語（見臺灣花蓮地方法
    院檢察署91偵字第699號偵查卷第190至192 頁）；復於偵查
    中結證稱：伊於撥款當日將2 百萬元交付被告，該筆款項是
    從花蓮一信建國分社伊戶頭內提領出來，伊一筆提2 百萬元
    現金交給被告，另一筆提2 百萬元回存到丙○○帳戶，另一
    筆提領現金70萬元，此事伊有向馮國源報告等語（見臺灣花
    蓮地方法院檢察署91偵字第699號偵查卷第198頁）；繼於本
    院審理中結證稱：伊於貸款核撥當天，即接獲被告索佣電話
    ，要求依雙方先前之約定交付佣金2百萬元。其乃先填具2百
    萬元之取款憑條，領取一整捆之現金2 百萬元，再開車前往
    被告所指定之花蓮市三角市場活動中心附近，以丟包之方式
    ，將上開2 百萬元佣金交付被告。其交付完成後，復返花蓮
    一信建國分社再填具另2張取款憑條，分別提領2百70萬元及
    3千3百30萬元，嗣伊將2 百70萬元攜回家中，當時馮國源在
    伊住處，這2 百70萬元要做繳費給代書等費用，當天下午伊
    與馮國源去臺灣銀行花蓮分行匯款，馮國源在車上等伊，匯
    完之後再回伊住處，2 百70萬元就在伊住處拆開，馮國源給
    伊70幾萬元的佣金，剩下的錢馮國源拿走。（後改稱）伊領
    完2 百70萬元之後，就依馮國源的指示，把代書費用付清，
    之後再把剩下的錢帶回家。之後馮國源給伊70幾萬的佣金，
    剩下的錢馮國源拿走。被告索佣之事伊有傳達馮國源知悉等
    語（見本院95年5月12日審判筆錄第5至9 頁），是證人戊○○對於花蓮一信核貸後，究係以何筆款項交付被告及佣金之
    提領方式，前後證述已不一致；再參以馮國源於另案審理中
    供述：「（林武順律師問：黃經理是否為丁○○？辦理貸款
    是否有佣金回扣？金額多少？）我不知道，我知道的都是戊○○告訴我的，所以我不確定。... 佣金是給介紹經理的那
    個人轉給經理的，印象中應該是2 百萬元。... 這個貸款都
    是戊○○在辦的」等語（見臺灣花蓮地方法院檢察署92年度
    偵續字第26號第267 頁），亦與證人戊○○證述係其親自交
    付佣金予被告等情有異，從而證人戊○○前所證述其領款後
    旋以丟包方式交付佣金予被告等諸般情節，是否真實，更值
    懷疑。
  3.證人戊○○又證稱：「（辯護人問：就黃盈霖、丙○○向一
    信貸款的事件，丁○○有無幫忙黃盈霖貸款？）... 丁○○
    在銀行裡面有無內部幫忙我不知道」、「（陪席法官問：本
    件土地貸款一信有無跟你說有何原因不能辦貸款？）有，因
    當時丙○○年紀太大，不能辦貸款，他們說要找黃盈霖作借
    款人... 」、「（陪席法官問：一信有無說還有其他原因不
    能辦貸款？）沒有。」、「（陪席法官問：被告就貸款案除
    剛開始有牽線外，有無提供其他助力？）我不知道他有做什
    麼幫助的事情，但是我認為他有拿錢，應該就有幫助」、「
    （審判長問：丙○○太太的土地市價為何？）當初市價應該
    有上億元。」等語明確（見本院前揭審判筆錄第3 、10、11
    頁），且本案中亦未有任何直接證據足資證明被告就本件貸
    款案之核撥曾經施以何等助力。而證人戊○○所指稱交付予
    被告之佣金係2 百萬元，並非零頭小數，若證人戊○○確有
    支付上開佣金，衡情焉有不知被告將為本件貸款施以何等助
    力之可能？況本件貸款所抵押之土地，其市價約有上億元，
    而證人戊○○等人向花蓮一信建國分社僅辦理5 千萬元之貸
    款，而本件貸款當初固曾因原具名貸款之丙○○年紀過大，
    依花蓮一信之內部規定不得具名為借款人，然此並非本件貸
    款案之實質性瑕疵，嗣經改以黃盈霖具名任借款人後，即獲
    受理。實則，本件貸款案既有不動產資為擔保，且貸款金額
    與擔保品復有一倍以上之價值差距，任何金融機構當無拒絕
    受理核貸之理，衡情亦無須被告居間進行疏通或提供任何助
    力。據此，益足見證人戊○○所證是否與事實相符，容非無
    疑。
  4.再者，本案分別經法務部調查局花蓮縣調站、中央存款保險
    股份有限公司清查被告帳戶，均未查獲有何可疑之資金往來
    或與借、保戶資金有何直接往來情形，此有法務部調查局花
    蓮縣調站92年4月16日華法字第0927204370 號函（見臺灣花
    蓮地方法院檢察署91年度偵字第699號偵查卷第230、231 頁
    ）及中央存款保險股份有限公司91年11月27日存保檢字第91
    0022105 號函（見臺灣花蓮地方法院檢察署93年度發查字第
    780號偵查卷第30至22頁）在卷可稽。
  5.綜上，本案既未查獲被告帳戶有何異常資金往來情形，唯一
    證人戊○○復與本案有利害關係，且其證詞或前後不一、或
    稽與其所舉曾聽聞此事之人所述有間、或與常情相違，而有
    瑕疵，顯難以其證詞遽認被告涉有上開犯行。至證人戊○○
    在上開活動中心以丟包方式交付被告上開2 百萬元佣金時，
    被告係駕駛一輛紅色自用小客車等情，固據證人戊○○於本
    院審理時結證甚詳，而公訴人亦提出車籍作業查詢系統認可
    資料以資佐實，然證人戊○○係經由友人介紹認識被告後始
    進而得向花蓮一信建國分社辦理本案貸款等情，業據被告供
    承甚詳，復為證人戊○○於本案中迭此證述在卷，是證人戊○○與被告既非全然不相識，則其可得指稱被告所駕駛之車
    輛為紅色乙節，即難逕據為不利於被告之認定。
  (三)此外，卷附之花蓮一信建國分社之戊○○帳戶開戶資料、客
    戶往來明細資料、取款憑條等物，僅得以證明戊○○確曾於
    花蓮一信建國分社開立上開帳戶，並有如往來明細資料所示
    之交易紀錄，及於上開時間分別填具取款憑條提領存款之事
    實，然尚不得據此即逕推論戊○○於上開帳戶中之某筆提款
    交易，即係依被告之要求欲用以支付本件向花蓮一信建國分
    社貸款佣金，更不得據此即認被告必然因而收受上開佣金。
四、綜上所述，根據公訴人所為之舉證，尚無法使本院確信被告
    確有向借款人收受佣金之事實，揆諸前揭說明，自不得遽繩
    被告以信用合作社法第38條之罪責。此外，本院復查無其他
    積極證據足資證明被告確有公訴意旨所指之犯行，自應為被
    告無罪之諭知。
據上論斷，應依刑事訴訟法第301條第1項，判決如主文。
本案經檢察官甲○○到庭執行職務。
中    華    民    國    95    年    5     月    26    日
                          臺灣花蓮地方法院刑事第一庭
                                  審判長法官  張健河
                                        法官  李世華
                                        法官  吳韻馨
上列正本證明與原本無異。
如對本判決不服，應於送達後10日內，向本院提出上訴狀（應抄
附繕本）告訴人或被害人如對於本判決不服者，應具備理由請求
檢察官上訴，其上訴期間之計算係以檢察官收受判決正本之日期
為準。
                                        書記官
中    華    民    國   95     年   5      月   26     日


司法院資訊處製作；財團法人民間司法改革基金會備份。
